【裁判字號】    90,上訴,4065
【裁判日期】    901018
【裁判案由】    偽造文書等
【裁判全文】
臺灣高等法院刑事判決                            九十年度上訴字第四○六五號
    上  訴  人  臺灣士林地方法院檢察署檢察官
    上  訴  人
    即  被  告  甲○○
    選任辯護人  許文彬
                周欣穎
    被      告  乙○○
    選任辯護人  王子瑜
右上訴人等，因被告偽造文書等案件，不服臺灣士林地方法院八十九年度訴字第三八
一號，中華民國九十年十月十八日第一審判決（起訴案號：臺灣士林地方法院檢察署
八十八年度偵字第六三一四號），提起上訴，本院判決如左：
    主    文
原判決關於甲○○部份撤銷。
甲○○連續行使偽造私文書，足以生損害於他人，處有期徒刑壹年拾月。
其他上訴駁回。
    事    實
一、乙○○自民國（下同）八十七年二月間起接任青山社區管理委員會（下稱青山管
    委會）主任委員（下稱主委），謝宛珍為財務委員（下稱財委），任期至八十八
    年二月間止。乙○○於接任該社區之主任委員會後，於八十七年三月三日間因子
    宮頸癌切除子宮住院，即將該主任委員職務委託其夫甲○○代為執行，並交付主
    任委員章，甲○○即代理乙○○執行該社區主委職務，並自八十七年三月間起至
    八十八年一月間，歷次代理乙○○出席該社區管理委員會議。而青山管委會所有
    共同基金之定期存單，原本由財務委員自行保管，然財務委員認自行保管責任重
    大，該管委會即自八十七年三月二十三日起，將該社區所有共同基金之定期存款
    單，存放在台北縣淡水鎮○○路二十八號華南商業銀行淡水分行（下稱華南銀行
    淡水分行）之保管箱內，欲進入該保管箱除須持該銀行所核發之鑰匙一支外，尚
    須在保管箱開箱記錄單上加蓋青山管委會大章、乙○○主委章、謝宛珍財委章等
    三枚印鑑章，為防幣端，分由乙○○保管其主委章、保管箱鑰匙，謝宛珍保管青
    山管委會之大章及其財委章，是該保管箱內之定期存單屬於乙○○、謝宛珍共同
    保管之物。而乙○○因委請甲○○代為執行主委職務，並交付原由其保管之主委
    章，甲○○亦因而保管該定期存單。詎甲○○因在大陸經商失敗需錢孔急，竟萌
    生歹念，基於意圖為自己不法所有之概括犯意，於代理乙○○為主任委員期間，
    乘不知情之謝宛珍交付其財委章及青山管委會大章以辦理社區事務，及其保管乙○○主任委員章之機會，於上開時間內連續數次盜蓋上開印章於空白保管箱開箱
    記錄單上而偽造私文書，並先後持該偽造私文書復行使於八十七年五月五日（二
    次）、八月五日、八月七日、八月十九日、十二月一日、八十八年二月十日，持
    已蓋妥上開青山管委會大章、乙○○主委章、謝宛珍財委章之保管箱開箱記錄單
    等偽造之私文書及自不知情之乙○○處取得之保管箱鑰匙，至華南銀行淡水分行
    開啟上開保管箱，先後取出青山管委會所有存放於該處如附表所示之定期存單五
    紙，並連續於各該定期存單上盜蓋上開青山管委會大章、乙○○主委章、謝宛珍
    財委章，足以生損害於青山管委會、乙○○、謝宛珍等人，嗣甲○○即於如附表
    所示之時間將該定期存單中途解約，或到期領出（詳細之存款銀行、存單號碼、
    存款期間、提款時間、詐領金額、領取方式均詳如附表所示），以此詐術使不知
    情之郵局及信用合作社之承辦人員誤以為是青山社區管委會人員前來領款，陷於
    錯誤而依約交付如附表所示存單金額之支票，甲○○取得上開支票後，即存入如
    附表所示之個人帳戶內兌領，並花用殆盡。嗣於八十八年四月十二日上午九時三
    十分許，青山管委會新委員（丙○○、蔡錦雀、林東毅）及舊委員（乙○○、謝
    宛珍）成員到華南銀行淡水分行辦理交接時，始知上情。
二、案經青山委員會告訴台灣士林地方法院檢察署檢察官偵查起訴。
    理    由
壹：有罪部分（即周水力撤銷改判部份）
一、前揭事實，迭據被告甲○○於檢察官、原審及本院審理時，均坦承不諱（見偵查
    甲卷第七十九頁、八十頁、原審卷第五十頁至五十二頁、本院卷九十一年一月七
    日訊問筆錄），核與告訴人代理人丙○○、岳志忠指訴情節（原審卷第三十一頁
    至三十五頁、二一一至二一三頁）相符，並有如附表所示之定期存單影本五紙（
    見偵查甲卷第三十五頁至三十八頁、六十八頁至七十四頁、七十四頁、七十五頁
    ）、華南銀行淡水分行保管箱開箱紀錄單影本七紙、上海商業儲蓄銀行忠孝分行
    函及所附甲○○印鑑卡、客戶維護資料各一份、大眾商業銀行忠孝分行函及所附
    甲○○印鑑卡、客戶資料索引查詢單各一份、郵政儲金匯業局管理處函二份、支
    票影本六紙在卷可稽（見偵查乙卷第二○四頁至二一四頁）。雖證人謝宛珍證稱
    ：伊只有在八十七年三月間、八十七年四月間因為分別要辦理律師顧問約、訂定
    工程合約，才將青山管委會之大章交給甲○○，又於八十八年三月間板橋稅捐處
    要查核稅捐，有將青山管委會之統一發票章交給甲○○，其餘並未交給他，且伊
    個人的財務委員章，從未交給甲○○或乙○○，伊有會同乙○○、甲○○於八十
    七年七月二十四日、八十七年八月十一日進入華南銀行淡水分行之保管箱，當時
    是因為要更換定期存單，要進入時所蓋的章，都是伊自己帶去的，伊從未將財委
    員章交給他們二人等語，然被告甲○○係利用謝宛珍交付其青山管委會大章及財
    務委員章以處理事務時，乘機盜蓋，或預先盜蓋於保管箱開箱紀錄單或定期存單
    上等情，業據被告甲○○供承在卷，已如前述，且青山管委會告被告甲○○、乙○○、謝宛珍及其他青山管委會委員等人之民事損害賠償乙案（臺灣高等法院八
    十九年度重上字第二二六號），承辦法官將謝宛珍之財務委員印章所蓋之印文一
    份與如附表所示各定期存單開戶銀行之謝宛珍印鑑卡各一份、如附表所示之定期
    存單原本五份，送憲兵學校鑑定結果，認上開印文均相互吻合，此有憲兵學校九
    十年三月二十三日（九０）執正字第一三七七號函所附之鑑定書影本一份在卷可
    憑（見原審卷第九十八頁）。足徵證人謝宛珍證稱未將其財務委員章交予被告甲○○乙節，顯與事實不符，而謝宛珍因該民事案件經本院民事庭判決須與甲○○
    、乙○○等共負侵權行為責任（原審八十八年度重訴字第一九七號），其有自身
    之利害關係，是自難期其為真實之陳述，所證不足採信。是此，本件人證及物證
    俱齊，且與被告之自白相符，被告之犯行，洵堪認定，依法應予論科。
二、核被告盜蓋乙○○、謝宛珍、青山管委會大章印章於上開華南銀行淡水分行之保
    管箱開箱紀錄單並持以行使之所為，係犯刑法第二百十六條、第二百十條之行使
    偽造私文書罪，其盜用印章之行為，為偽造該保管箱紀錄單私文書之部分行為，
    其偽造私文書之低度行為，為行使偽造私文書之高度行為所吸收，均不另論罪；
    其盜蓋乙○○、謝宛珍、青山管委會大章印章於上開定期存單之所為，係犯刑法
    第二百十七條第二項之盜用印章罪；其偽以青山管委會名義向淡水水碓郵局、淡
    水第一信用合作社辦理如附表所示定期存單之中途解約或到期領回，使各該承辦
    人員誤其為青山管委會之代理人而支付款項，係犯同法第三百三十九條第一項之
    詐欺取財罪，並將其花用殆盡。被告連續多次行使偽造私文書、盜用印章（盜蓋
    於定期存單部分）、詐欺取財等罪行，分別時間緊接，犯罪構成要件相同，顯係
    基於概括犯意反覆為之，應分別論以連續犯一罪，並均加重其刑。被告所犯上開
    三罪間，有方法、結果之牽連關係，為牽連犯，應從一重論以連續行使偽造私文
    書罪處斷，詐欺取財罪部分雖未據起訴，惟此部分與前開經起訴論罪科刑部分具
    有牽連犯裁判上一罪之關係，為起訴效力所及，原審自得併予審理，固非無見，
    惟原審判決主文竟以連續偽造私文書論處，顯有未洽，被告（即上訴人）上訴意
    旨陳稱本件於詐欺後，處分其贓款之行為，乃屬不罰之後行為，本無所謂於詐欺
    後復犯侵占之問題，不成立刑法第三百三十五條第一項之侵占罪，唯公訴人以其
    與論罪部份有牽連關係，爰不另為無罪之諭知，被告據此之上訴為有理由；公訴
    人上訴意旨認原審判決過輕，雖無理由，惟原判決既有未當，自應由本院加以撤
    銷改判。爰審酌被告代替其妻執行社區管理委員主委之職責，並曾亦為主委之職
    ，不圖思為社區服務，反而利用其他委員信任之關係，於經商失敗之際，挺而走
  險，連續盜領社區公款達一千餘萬元，影響社區運作甚鉅，雖迄今分文未還，但
    有誠意解決即盜用之款項、及其於犯後坦承犯行等一切情狀，量處有期徒刑壹年
    拾月，以示懲儆。
貳、無罪部分（即乙○○部份）
一、公訴人上訴意旨另略以：被告乙○○與被告甲○○共犯上開所有犯罪事實，因認
    被告乙○○亦涉有上開侵占罪、行使偽造私文書、盜用印章等罪嫌，且與同案被
    告甲○○原屬夫妻共處一室，應知其夫經商失敗後用以此社區基金作為周轉款項
    之來源，且被告乙○○係於八十七年三月三日就醫割除子宮，三月二十二日即已
    出院，其夫周水力代理被告乙○○出席管委會會議及盜領社區基金，斯時乙○○
    已康復，當無不知之理，而有共犯之涉嫌為主要論據。
二、按犯罪事實應依證據認定之，無證據不得推定其犯罪事實。又不能證明被告犯罪
    者，應諭知無罪之判決，刑事訴訟法第一百五十四條、第三百零一條第一項分別
    定有明文。又事實之認定，應憑證據，如未能發現相當證據，或證據不足以證明
    ，自不能以推測或擬制之方法，為裁判基礎（最高法院四十年臺上字第八六號判
    例參照）；認定不利於被告之事實，須依積極證據，苟積極證據不足為不利於被
    告之事實認定時，即應為有利於被告之認定，更不必有何有利之證據（最高法院
    三十年上字第八一六號判例參照）；且認定犯罪事實，所憑之證據，無論直接或
    間接證據，其為訴訟上之證明，須於通常一般之人均不致有所懷疑，而得確信其
    為真實之程序者，始得據之為有罪之認定，倘其證明尚未達到此一程度，而有合
    理性懷疑之存在時，即無從為有罪之認定（最高法院七十六年台上字第四九八六
    號判例參照），合先敘明。
三、訊據被告乙○○堅決否認涉有上開罪嫌，辯稱：伊自從八十七年三月間子宮頸癌
    開刀後，即由甲○○代理擔任主任委員的職務，伊於當時即將主委章交給他，至
    於保管箱鑰匙伊放在家中抽屜內，不知道甲○○會拿印章去盜領定期存單，伊不
    知情也未參與等語。經查：
（一）被告乙○○所辯核與被告甲○○所供情節相符，並有記載被告乙○○於八十七
      年三月三日入院，隔日行子宮全切除術，於八十七年三月十二日出院之台北市
      立陽明醫院出具之診斷書一紙附卷可稽（見偵查乙卷第九十七頁）。而被告甲○○於被告乙○○擔任主任委員期間，自八十七年五月間起至八十八年一月間
      止，歷次代理乙○○出席管委員會會議，此有該社區歷次管委會之會議紀錄影
      本八份附卷可參（包括八十七年五月、六月、七月、八月、九月、十月、十二
      月、八十八年一月），即證人謝宛珍亦證稱：甲○○向伊拿過二次社區大章，
      一次是要簽律師顧問約，一次是要做社區車道等工程合約，當時都是甲○○來
      向伊拿的，伊未看到乙○○等語（見原審卷第三十二頁），又稱：「我每次去
      找乙○○對帳時，乙○○都會叫甲○○從樓上拿她的印章下來，乙○○常叫甲○○幫忙處理事情」等語（見原審卷第八十七頁），足見被告二人辯稱被告甲○○代理乙○○行使主任委員之職務，甲○○亦知被告乙○○印章之置於何處
      ，及被告乙○○並將主任委員印章交付被告甲○○乙節，洵堪認定。
（二）抑有進者，如附表所示編號一至三號之定期存單上，均有甲○○之簽名或蓋印
      ，由淡水水碓郵局支付定期存單本金之支票，均經由被告甲○○於慶豐商業銀
      行股份有限公司（下稱慶豐銀行）之帳戶提示兌領，如附表所示編號四號由淡
      水水碓郵局支付定期存款本金之支票，及如附表所示編號五號由淡水第一信用
      合作社支付定期存款本金之支票，亦分別經由被告甲○○於上海商業儲蓄銀行
      忠孝分行、大眾銀行之帳戶提示兌領，此有淡水郵局函、上開支票影本、上海
      商業儲蓄銀行忠孝分行函（含甲○○之印鑑卡）、淡水第一信用合作社函（含
      甲○○之印鑑卡）、郵政儲金匯業局儲匯管理處二份、上開支票影本各一份在
      卷可佐。參以青山管委會於八十八年四月十二日緊急會議紀錄中記載「．．．
      ．其餘八百五十萬元經向銀行錄影帶查證，證實甲○○曾經未會同舊任財委而
      進入華銀開啟保管箱．．．．。」等語（見八十八年度偵字第六三一四號偵查
      卷第五十七頁）。甚且證人謝宛珍於檢察官偵查中亦證稱：「新舊管委會人員
      約定在銀行交接，事前也已經與乙○○聯絡，但莊到現場並沒有把鑰匙交出來
      ，而且當場打電話給甲○○，叫他送過來」（見偵查乙卷第三○八頁背）、「
      我們當場有問她為什麼沒有帶保險箱之鑰匙過來時，她說在甲○○那邊，所以
      她才當場打電話給甲○○，我不曉得她是否有打通，但是她說可以用報遺失之
      方式，請銀行開，費用由他負責，最後才用銀行之備份鑰匙打開的（見原審卷
      第六十二頁），如據公訴人所指若保險箱由被告所保管，豈會於交接時沒有帶
      在身上之理，又豈用報遺失之方式，請銀行打開，果如被告真有盜領之犯行，
      被告於開啟保管箱及領取定存金時，根本無須甲○○之代領，亦無理由於八十
      八年四月十二日上午九時分，仍會同新任主任委員，並願自負費用，堅持當場
      開啟，清點告訴人之保管箱而自揭其犯行。
（三）又證人丙○○於原審審理中亦證稱：「 (當天交接時，處理鑰匙的事，是否是
      乙○○與謝宛珍一起處理？)是的」（見原審卷第二一四頁）。且又稱：「（
      在與被告乙○○交接後發現定期存單被盜領後？）有去向華南銀行查證，他們
      提供錄影帶及開箱紀錄單，伊不記得他們提供看幾次甲○○進出的錄影帶，但
      錄影帶中伊只有看到甲○○一人，其他在鏡頭外的，伊沒有看到；去郵局問承
      辦人員、局長當時有誰去提領，但他們都說當時人很多沒辦法記得，他們只認
      章不認人，只要程序符合，就會讓他們提領；去問淡水一信結果也一樣，上開
      公告是在向銀行調過錄影帶後，才在會議中提出」等語（見原審卷第二一一頁
      至二一三頁），因此，尚無直接證據足以證明被告與同案被告甲○○有犯意之
      聯絡。
（四）復告訴人代理人岳志忠指稱：「事後伊聽郵局分局長說因為甲○○很兇，之後
      幾次都是他一人前去，他告訴郵局的人說他去了那麼多次還不認得，他說他都
      是去辦理有關社區事情，所以郵局的人都通融讓他一個人去辦理存單解約等語
      （見原審卷第八十二頁）。又稱：「伊有去問郵局局長，他說當時人很多，沒
      辦法肯定有無人陪甲○○來，但他們說是都是甲○○來提領的」等語（見原審
      卷第二一五頁）。再參以上開淡水郵局函：第000000000號定期存單
      （即附表所示編號四號）於八十八年二月十日由一位中年男子前來辦理滿期提
      款（見八十八年度他字第五五二號卷第六八頁），均足見不論該定期存單之拿
      取或提領及款項之流向，均無法直接證明與被告乙○○有關；而對於被告甲○○開啟該保管箱之鑰匙來源，被告甲○○係辯稱：是管委會的人交付的等語，
      然被告乙○○先稱：伊放在房間抽屜內被甲○○拿走；去開過一、二次保管箱
      時，鑰匙由伊帶去；後才改稱：伊未拿到該鑰匙等語，而證謝宛珍係證稱：開
      了保管箱後，銀行人員就將鑰匙交給乙○○等語，應認該保管箱鑰匙確由被告
      乙○○保管，然縱被告甲○○係自被告乙○○處取得該鑰匙，亦無法證明係被
      告乙○○明知且有意交由被告甲○○盜領，或甲○○逕行取得使用，是尚難據
     此認定被告乙○○對於被告甲○○之盜領保管箱內定期存單乙事，不僅知情，
      且與其有犯意聯絡或行為分擔，甚且被告子宮切除，尚須一段時間調養，尚不
      得謂「出院」即視為「康復」，亦不得妄為推斷「出院」即屬「知情」，否則
      與證據裁判主義有違。
（五）綜上所述，及揆諸前揭實務判例認為苟積極證據不足為不利於被告之事實認定
      時，即應為有利於被告之認定，更不必有何有利之證據；此外，又查無其他積
      極之證據，足以證明被告乙○○涉有此部分之罪嫌，原審為無罪判決之諭知，
      於法尚無不合，公訴人於上訴意旨仍執前詞陳稱：被告有與渠等同案被告有犯
      意聯絡云云，為無理由，應予駁回。
據上論斷，應依刑事訴訟法第三百六十八條、第三百六十九條第一項前段、第三百六
十四條、第二百九十九條第一項前段，刑法第五十六條、第二百十六條、第二百十條
、第二百十七條第二項、第三百三十九條第一項、第五十五條，罰金罰鍰提高標準條
例第一條前段，判決如主文。
本案經檢察官覃正祥到庭執行職務。
中      華      民      國     九十一     年     元     月    三十一    日
                                臺灣高等法院刑事第一庭
                                 審判長法  官  李  相  助
                                          法  官  蘇  素  娥
                                          法  官  蔡  光  治
右正本證明與原本無異。
如不服本判決應於收受送達後十日內向本院提出上訴書狀，其未敘述上訴之理由者並
得於提起上訴後十日內向本院補提理由書（均須按他造當事人之人數附繕本）。
                                          書記官  王  才  生
中      華      民      國    九十一    年      二      月      五      日
附錄：本案論罪科刑法條全文
刑法第二百十條：
偽造、變造私文書，足以生損害於公眾或他人者，處五年以下有期徒刑。
刑法第二百十六條：
行使第二百十條至第二百十五條之文書者，依偽造、變造文書或登載不實事項或使
登載不實事項之規定處斷。
附表：
┌─┬────┬─────┬────────┬──────┬──────┐
│編│存款銀行│ 存單號碼 │存款期間      │取得金額    │領取方式    │
│號│        │          │解約（或到期  │本金      │            │
│  │        │          │）提領時間      │利息      │           │
├─┼────┼─────┼────────┼──────┼──────┤
│  │淡水鎮水│三一二五七│2.～2.│三百萬元  │郵局支付二紙│
│一│碓郵局  │五九八    │八十七年五月五│三萬零八百│，周立水存入│
│  │        │          │  日中途解約    │  八十二元  │其慶豐銀行帳│
│  │        │          │                │            │戶內        │
├─┼────┼─────┼────────┼──────┼──────┤
│  │淡水鎮水│三一二五七│2.～2.│三百萬元  │郵局支付一紙│
│二│碓郵局  │五九七    │八十七年八月二│七萬六千七│支票，周立水│
│  │        │          │  十一日中途解約│  百九十元  │存入其慶豐銀│
│  │        │          │                │            │行帳戶中    │
├─┼────┼─────┼────────┼──────┼──────┤
│  │淡水鎮水│三一二五七│2.～2.│一百五十萬│郵局支付一紙│
│三│碓郵局  │五九六    │八十七年十月二│  元        │支票，周立水│
│  │        │     │  十六日中途解約│五萬二千三│存入其慶豐銀│
│  │        │          │                │  百十元    │行帳戶中    │
├─┼────┼─────┼────────┼──────┼──────┤
│  │淡水鎮水│三○五○五│2.6.～2.6.│一百五十萬│郵局支付一紙│
│四│碓郵局  │四○九    │八十八年二月十│  元        │支票，周立水│
│  │        │          │  日期滿領走    │九萬九千七│存入其上海銀│
│  │        │          │                │  百三十五元│行忠孝分行帳│
│  │        │          │                │            │戶內        │
├─┼────┼─────┼────────┼──────┼──────┤
│  │淡水第一│DA○一一五│7.～7.│一百萬元  │信用合作社支│
│五│信用合作│七三      │八十八年三月二│三萬零四十│付一紙支票，│
│  │社      │          │  十日中途解約  │  二元      │甲○○存入其│
│  │        │          │                │            │大眾銀行忠孝│
│  │        │          │                │ │分行帳戶內  │
└─┴────┴─────┴────────┴──────┴──────┘


司法院資訊處製作；財團法人民間司法改革基金會備份。
